【裁判字號】    99,重家訴,17
【裁判日期】    991103
【裁判案由】    分割遺產
【裁判全文】
臺灣臺中地方法院民事判決            99年度重家訴字第17號
原      告  張何多美
訴訟代理人  林坤賢律師
            邱華南律師
被      告  何演修
            何演銘
            林何麗美
            何燕美
            何延祥
上三人共同
訴訟代理人  林孟慧
上列當事人間請求分割遺產事件，本院於民國九十九年十月二十
日言詞辯論終結，判決如下：
    主      文
兩造就被繼承人何順傳所遺如附表一所示遺產准予分割，並按如
附表二所示應繼分比例分別共有。
訴訟費用由兩造依附表二所示應繼分比例負擔。
    事實及理由
壹、被告何演修未於言詞辯論期日到場，核無民事訴訟法第三百
    八十六條各款所列情形，爰依原告之聲請，由其一造辯論而
    為判決。
貳、原告主張：兩造共同繼承被繼承人何順傳所有如附表一所示
    土地共九筆。被繼承人何順傳於民國五十九年七月二十九日
    死亡，依法由其繼承人即訴外人何桶、被告何延祥二人，按
    應繼分各二分之一比例繼承。惟如附表一所示土地，均作為
    道路使用，因此，訴外人何桶、被告何延祥始終未辦理繼承
    登記。於七十八年五月十二日，訴外人何桶死亡，由其配偶
    即訴外人何林彩蘭及其子女即原告張何多美、被告何演修、
    何演銘、林何麗美、何燕美六人，共同繼承，亦未辦理繼承
    登記。嗣訴外人何林彩蘭於九十一年三月十日死亡，其繼承
    自訴外人何桶之前揭部分，由原告張何多美、被告何演修、
    何演銘、林何麗美、何燕美共同繼承。迨於九十七年九月十
    七日，兩造與訴外人何延祥始完成繼承登記，登記為公同共
    有。又因被繼承人何順傳並未以遺囑禁止繼承人分割遺產，
    且前開遺產並無不能分割之情形，亦無不分割之約定，兩造
    就前開遺產既不能協議分割，爰依民法第一千一百六十四條
    規定，訴請分割遺產，並請求依前揭所述比例，以採取分別
    共有方式予以分割。
參、被告方面：被告林何麗美、何燕美、何延祥同意原告所提出
    之分割遺產方案，被告何演銘對於附表二所示之應繼分比例
    及系爭遺產並禁止分割之約定等情固不爭執，惟辯稱兩造尚
    有遺產分割訴訟於二審審理中（按即本院九十八年度重家訴
    字第五號），因而不同意本件之遺產分割等語。被告何演修
    未到庭爭執，亦未提出書狀作何聲明或陳述。
肆、得心證之理由
一、按遺產繼承人，除配偶外，依下列順序定之：(一)直系血親卑
    親屬。(二)父母。(三)兄弟姊妹。(四)祖父母；同一順序之繼承人
    有數人時，按人數平均繼承。但法律另有規定者，不在此限
    ；配偶，與第一千一百三十八條所定第一順序之繼承人同為
    繼承時，其應繼分與他繼承人平均，民法第一千一百三十八
    條、第一千一百四十一條及第一千一百四十四條分別定有明
    文。本件被繼承人何順傳於五十九年七月二十九日死亡，依
    法由其繼承人即訴外人何桶、被告何延祥二人，又訴外人何
    桶於七十八年五月十二日死亡，其繼承人原有配偶即訴外人
    何林彩蘭及其子女原告張何多美、被告何演修、何演銘、林
    何麗美、何燕美共六人，惟訴外人何林彩蘭於九十一年三月
    十日死亡，其應繼分由原告張何多美、被告何演修、何演銘
    、林何麗美、何燕美共同繼承等事實，有戶籍謄本、繼承系
    統表等為證。則揆諸前開規定，被繼承人何順傳之遺產即應
    由兩造共同繼承，其中被告何延祥之法定應繼分為二分之一
    ，原告及被告何演修、何演銘、林何麗美、何燕美之法定應
    繼分各為十分之一，且遺產為兩造所公同共有，亦可認定。
二、本件原告主張被繼承人何順傳死亡時，遺有尚未分割之不動
    產即如附表一所示之遺產等情，業據提出有土地登記第二類
    謄本等為證，被告均不爭執，此部分事實堪認為真正。
三、按繼承人有數人時，在分割遺產前，各繼承人對於遺產全部
    為公同共有；繼承人得隨時請求分割遺產，但法律另有規定
    或契約另有訂定者，不在此限，為民法第一千一百五十一條
    、第一千一百六十四條所明定。另按共有物分割之方法不能
    協議決定者，法院得因各共有人之聲請命為以原物分配於各
    共有人或變價共有物，以價金分配於各共有人，民法第八百
    二十四條第二項定有明文，又公同共有物分割之方法，除法
    律另有規定外，應依關於共有物分割之規定，此觀同法第八
    百三十條第二項規定自明。另按在公同共有遺產分割自由之
    原則下，民法第一千一百六十四條規定：繼承人得隨時請求
    分割遺產，該條所稱之「得隨時請求分割」，依同法第八百
    二十九條及第八百三十條第一項規定觀之，自應解為包含請
    求終止公同共有關係在內，俾繼承人之公同共有關係歸於消
    滅而成為分別共有，始不致與同法第八百二十九條所定之旨
    趣相左，庶不失繼承人得隨時請求分割遺產之立法本旨，換
    言之，終止遺產之公同共有關係，既應以分割方式為之，將
    遺產之公同共有關係終止改為分別共有關係，性質上自亦屬
    分割遺產方法之一（最高法院八十二年度台上字第七四八號
    、八十五年度台上字第一八七三號、九十三年度台上字第二
    六０九號判決參照）。被告何演銘固辯稱兩造尚有遺產分割
    訴訟於二審審理中（按即本院九十八年度重家訴字第五號）
    ，因而不同意本件之遺產分割等語。惟查於前開九十八年度
    重家訴字第五號分割遺產事件中，本件被告何延祥並非該案
    之當事人，故該案兩造均同意就與何延祥公同共有之本件系
    爭九筆土地另行處理，暫不列入該案一併處理（參本院九十
    八年度重家不字第五號判決第六頁第十行至第十一行），衡
    其意旨，應非兩造不分割之約定，況本件系爭九筆土地公同
    共有之一即本件被告何延祥並非該案之當事人，亦未參與該
    案前開暫不一併處理之協議，是本件系爭九筆土地，並無不
    分割之約定甚明，從而被告何演銘前開所辯，尚難採認。本
    件被繼承人何順傳遺有前述遺產，揆諸上開規定，兩造在分
    割遺產前，對於遺產全部為公同共有，因上開遺產並無不能
    分割之情形，亦無不分割之約定，而兩造就上開遺產既不能
    協議分割，則原告以遺產分割為由終止兩造間之公同共有關
    係，請求分割被繼承人何順傳之遺產，自屬有據。又原告主
    張就被繼承人何順傳之遺產，採取分別共有方式分割，自屬
    遺產分割方法之一種，亦與法無違，而被告對於原告主張的
    分割方案，均表示無意見。是本院考量全體當事人意願，認
    前開遺產應由兩造按應繼分即如附表三所示之應繼分比例分
    配之，爰判決如主文所示。
肆、又分割遺產之訴，係必要共同訴訟，原、被告之間本可互換
    地位，且兩造均蒙其利，是本院認本件之訴訟費用應由兩造
    依其應繼分之比例負擔訴訟費用，較為公允，併此敘明。
伍、訴訟費用負擔之依據：民事訴訟法第八十條之一、第八十五
    條第一項。
中    華    民    國    99  年    11     月     3    日
                  家事法庭    法  官  簡賢坤
以上正本係照原本作成。
如對本判決上訴，須於判決送達後二十日內向本院提出上訴狀。
如委任律師提起上訴者，應一併繳納上訴審裁判費。
中    華    民    國    99  年    11     月     3    日
                              書記官  賴淵瀛
  附表一
┌─┬──────────┬─────┬─────┐
│編│                    │ 面    積 │ 權利範圍 │
│號│                    │(平方公尺)│(公同共有)│
├─┼──────────┼─────┼─────┤
│１│臺中市西屯區○○○段│      361 │     全部 │
│  │225地號土地         │          │          │
├─┼──────────┼─────┼─────┤
│２│臺中市西屯區○○○段│      303 │     全部 │
│  │226地號土地         │          │          │
├─┼──────────┼─────┼─────┤
│３│臺中市西屯區○○○段│      163 │     全部 │
│  │228地號土地         │          │          │
├─┼──────────┼─────┼─────┤
│４│臺中市西屯區○○○段│      169 │     全部 │
│  │229地號土地         │          │          │
├─┼──────────┼─────┼─────┤
│５│臺中市○○區○○段  │     4519 │8105/46050│
│  │90地號土地          │          │          │
├─┼──────────┼─────┼─────┤
│６│臺中市○○區○○段  │      442 │  150/4630│
│  │91地號土地          │          │          │
├─┼──────────┼─────┼─────┤
│７│臺中市○○區○○段  │      370 │     全部 │
│  │313-2地號土地       │          │          │
├─┼──────────┼─────┼─────┤
│８│臺中市○○區○○段  │    35.76 │       1/4│
│  │783地號土地         │          │          │
├─┼──────────┼─────┼─────┤
│９│臺中市○○區○○段  │     6.37 │       1/4│
│  │789地號土地         │          │          │
└─┴──────────┴─────┴─────┘
  附表二
  ┌─────┬─────┐
  │姓      名│應繼分比例│
  ├─────┼─────┤
  │張何多美  │十分之一  │
  ├─────┼─────┤
  │何延祥    │二分之一  │
  ├─────┼─────┤
  │何演修    │十分之一  │
  ├─────┼─────┤
  │何演銘    │十分之一  │
  ├─────┼─────┤
  │林何麗美  │十分之一  │
  ├─────┼─────┤
  │何燕美    │十分之一  │
  └─────┴─────┘

司法院資訊處製作；財團法人民間司法改革基金會備份。
